【裁判字號】    89,台上,3433
【裁判日期】    890615
【裁判案由】    違反公職人員選舉罷免法
【裁判全文】
最高法院刑事判決                              八十九年度台上字第三四三三號
    上  訴  人  台灣高等法院台中分院檢察署檢察官
    被      告  甲  ○
    選任辯護人  郭明仁律師
右上訴人因被告違反公職人員選舉罷免法案件，不服台灣高等法院台中分院中華民國
八十八年十二月二十八日第二審更審判決（八十八年度重上更(三)字第五十二號，起訴
案號：台灣台中地方法院檢察署八十四年度偵字第二○八八一、一九三三一、二○三
七六號），提起上訴，本院判決如左：
    主  文
原判決撤銷，發回台灣高等法院台中分院。
    理  由
本件原判決以公訴意旨略稱：被告甲○與已判決確定之何清添均是第三屆立法委員選
舉（民國八十四年十二月二日投票）台中市選區候選人黃顯州競選總部之樁腳，甲○
並為競選總部負責助選人員，二人基於共謀共同之概括犯意聯絡，由甲○將競選總部
，用以買票之現金，交付何清添，而推由何清添負責在台中市西屯區何安里及何厝里
二里進行買票，每票新台幣（下同）五百元，總計於八十四年十一月中旬，約向該區
有投票權之人，共買五百票左右（以○‧五代表交付賄款五百元，１代表交付賄款一
千元，餘類推，凡已買之票，則以藍色筆打ˇ），請各有投票權之人投票支持黃顯州
。此外又預備推由何清添交付下手樁腳何清涼一萬元、何玉金一萬七千五百元，及柯
圍山一萬九千五百元之現金，欲渠等亦為黃顯州買票，但尚未交付，即於八十四年十
一月二十六日上午，在何清添家中搜索，查得買票之名冊等共九份（其編號８是預備
交付何清涼、何玉金、柯圍山三人買票錢之帳冊）；又於八十四年十二月七日，在甲
○家中，查得有關之名冊等共十份，但其中一紙記載何清添２５５００及其他不詳姓
名之人姓名與金額之買票之名冊（其記載方式與前述何清添交付何清涼等買票錢及林
德煌「已判決確定」交付顏富郎等買票錢之記載方式類似），經搜索查獲後，卻遭甲
○當場乘機湮滅。因認為被告甲○涉嫌公職人員選舉罷免法第九十條之一第一項之投
票行賄罪云云。經審理結果，認為被告甲○之犯罪不能證明，因而撤銷第一審論處該
被告以共同連續對於有投票權之人交付賄賂，而約其投票權為一定之行使罪刑部分之
判決，改判諭知該被告無罪，雖非無見。惟查：(一)本件檢察官起訴之犯罪事實，依起
訴書犯罪事實欄記載，尚包括預備交付買票錢給何清添之小樁腳何清涼（起訴書誤為
何清添）一萬元、何玉金一萬七千五百元、柯圍山（起訴書誤為何圍山）一萬九千五
百元。此一部分之犯罪事實，既包括在起訴之全部買票事實之內，法院自應一併審理
裁判。況該部分犯罪事實，已據何清添於偵查中供稱：「（審判長提示證物８問：其
上記載何清涼１００００、何玉金１７５００、柯圍山１９５００，代表何義﹖）指
預估給何清涼一萬元，給何玉金一萬七千五百元，給柯圍山一萬九千五百元，準備買
票。」（八十四年十一月二十六日訊問筆錄，八十四年度選他字第十七號卷第五十一
頁反面第五行至第九行）。並有檢察官搜索扣案之證物編號８帳冊可憑（在檢察官之
起訴書上亦有載明證物編號８帳冊），帳冊上除了明確記載上開要交付買票錢之對象
及金額外，另亦記載00－00000、７－２１０００、６－７５００等字樣，復
據何清添稱：「前面之１６、７、６代表第幾鄰，後面代表金額，是評估買票的金額
。」（八十四年十一月二十六日訊問筆錄，八十四年度選他字第十七號卷第五十二頁
反面第六行至第十行）。如果無訛，該已判刑確定之共同被告何清添所為不利於己之
供述，能否謂與事實不符，饒堪研求。原審對於此一部分起訴之事實，究竟是否成立
犯罪，並未在理由內有所說明，自有已受請求之事項未予判決及判決理由不備之違法
情形存在。(二)本件用來買票之賄選名冊，並非當次選舉之選舉人名冊，因選舉人名冊
，依公職人員選舉罷免法第二十三條規定，是以投票前二十日之設籍資料為準，依公
職人員選舉罷免法施行細則第二十六條規定，於投票前十五日陳列公告，而本件於八
十四年十二月二日投票，於八十四年十一月中旬進行買票時，尚不及使用當次選舉之
選舉人名冊，故沿用前一次選舉之選舉人名冊，雖結果有少部分已死亡，或已遷徙，
唯因絕大部分之選舉人資料，仍與前次選舉時相同，仍可作為買票之依據。據共同被
告何清添供稱：「我是將以前選省議員時留下來的名冊資料，再拿出來整理。」（八
十五年一月十二日偵查筆錄，八十四年度偵字第一九三三一號偵查卷第二○三頁反面
第八、九行）。故名冊上之人雖部分已死亡，或已遷徙，但經第一審函查結果，在四
百六十二人當中，仍有四百四十三人有投票權，且經何清添在名冊上打勾，表示有買
票之人，亦均有投票權，足見何清添之供述，與名冊上之記載，並無矛盾衝突。原審
以名冊上之人部分已死亡或已遷徙，即質疑何清添如何向之買票，並執以認定何清添
之供詞有瑕疵，其於證據證明力之判斷，難謂於論理法則無違。又本件已定讞之共同
被告何清添供述固然前後不一，但其前後所供究以何者為可信，事實審法院仍應本於
調查事實之職權詳為調查，斟酌各方面情形，審慎判斷，並非一有歧異，即全部摒棄
不取。本件共同被告何清添所供，被告將買票之錢交付予伊，由伊進行買票及預備買
票等情，與其在卷附帳冊上之記載是否相符﹖且檢察官於八十四年十二月七日至被告
甲○住處搜索時，確有搜到一張缺角記載姓名及金額之紙張，有履勘現場筆錄及現場
錄影帶可憑（八十四年度偵字第一九三三一號偵查卷第二六頁）。雖該紙張於搜索現
場即被湮滅，然其記載之內容如何﹖執行搜索之人員是否已加審視﹖能否執為判斷共
同被告所供是否與事實相符之依據，原審並未本其調查事實之職權詳加調查，判斷孰
為可信。竟僅以共同被告何清添前後供述不一，顯有瑕疵為由，即全部摒棄不取，其
自由判斷之職權行使，亦與採證法則有違。檢察官上訴意旨，執以指摘，為有理由，
應認原判決仍有撤銷發回之原因。
據上論結，應依刑事訴訟法第三百九十七條、第四百零一條，判決如主文。
中      華      民      國    八十九    年      六      月     十五     日
                              最高法院刑事第四庭
                                  審判長法官  黃  劍  青
                                        法官  劉  敬  一
                                        法官  林  增  福
                                        法官  楊  商  江
                                        法官  邵  燕  玲
      右正本證明與原本無異
                                              書  記  官
中      華      民      國    八十九    年      六      月    二十二    日


司法院資訊處製作；財團法人民間司法改革基金會備份。
